臺灣彰化地方法院北斗簡易庭民事判決
110年度斗簡字第379號
原      告  莊瑞亨  
被      告  莊瑞勳  
上列當事人間請求分割共有物等事件，本院於民國111年4月19日
言詞辯論終結，判決如下：
    主      文
被告應將門牌號碼彰化縣○○鄉○○村○○路○○號未辦保存登記建物內
如附圖即彰化縣二林地政事務所民國110年10月1日二地二字第11
00005710號函所附收件日期：民國110年6月7日、文號：二土測
字第1084號土地複丈成果圖所示編號R部分、面積十五平方公尺
之隔間拆除，並將該部分房屋返還予原告及全體共有人。
訴訟費用由被告負擔。
本判決第一項得假執行；但被告如以新臺幣伍仟元為原告預供擔
保，得免為假執行。
    事實及理由
一、按原告於判決確定前，得撤回訴之全部或一部，但被告已為
    本案言詞辯論者，應得其同意；訴之撤回應以書狀為之，但
    於期日，得以言詞向法院或受命法官為之，民事訴訟法第26
    2條第1項、第2項分別定有明文；又訴狀送達後，原告不得
    將原訴變更或追加他訴，但擴張或減縮應受判決事項之聲明
    者，不在此限；不變更訴訟標的，而補充或更正事實上或法
    律上之陳述者，非為訴之變更或追加，民事訴訟法第255條
    第1項第3款、第256條亦分別定有明文。前揭規定於簡易訴
    訟程序均適用之，此觀同法第436條第2項規定自明。本件原
    告起訴時原列莊瑞勳、莊瑞隆為被告，並聲明：㈠被告莊瑞
    勳應將兩造共有之門牌號碼彰化縣○○鄉○○村○○路00號房屋(
    下稱系爭房屋)內如民事起訴狀附圖所示編號12部分裝潢隔
    間拆除，並將該部分房屋返還與原告及全體共有人。㈡兩造
    共有之系爭房屋准予分割。㈢被告莊瑞勳應將坐落彰化縣○○
    鄉○○○段00地號土地上如民事起訴狀附圖所示編號14部分之
    地上物拆除，並將該土地返還與原告及全體共有人(正確位
    置及面積以勘驗實測後為準)。嗣於民國110年11月3日具狀
    減縮上開第㈡、㈢項聲明，並於110年11月30日訊問時撤回對
    被告莊瑞隆之起訴，並更正聲明被告莊瑞勳應將系爭房屋如
    附圖即彰化縣二林地政事務所110年10月1日二地二字第1100
    005710號函所附收件日期：110年6月7日、文號：二土測字
    第1084號土地複丈成果圖(下稱附圖)所示編號R部分、面積1
    5平方公尺之裝潢隔間(下稱系爭裝潢隔間)拆除，並將該部
    分房屋返還與原告及全體共有人。被告上開變更核屬減縮應
    受判決事項之聲明，另所為撤回莊瑞隆之訴訟部分，程序亦
    無不合，至更正聲明部分係依土地複丈結果而為事實上之補
    充、更正，並非訴之變更，均合於前揭規定，均應予准許。
二、原告主張：
　㈠兩造之父莊清甫於60年間出資興建系爭房屋，係未辦保存登
    記之建物，莊清甫於104年3月間過世後，繼承人為兩造及莊
    瑞隆、莊洪芙蓉。
  ㈡兩造及莊瑞隆、莊洪芙蓉同意由兩造及莊瑞隆繼承系爭房屋
    ，兩造及莊瑞隆並簽訂協議書(下稱系爭協議書)，約定系爭
    房屋由兩造及莊瑞隆三人共有，應有部分各3分之1，依現況
    使用。
　㈢所謂依現況使用，即指莊瑞隆使用如民事起訴狀附圖所示編
    號1、2、3部分(即指附圖所示編號H、G、F、E部分)；被告
    使用如民事起訴狀附圖所示編號4、5、6部分(即指附圖所示
    編號K、M、N、L部分)；原告使用如民事起訴狀附圖所示編
    號7、8、9、10部分(即指附圖所示編號A、B、C、D部分)，
    另民事起訴狀附圖所示編號11、12、13部分(即指附圖所示
    編號P、R、Q、S部分)則兩造及莊瑞隆三人均可使用，惟被
    告未經全體共有人同意，擅自在附圖所示編號R部分裝潢系
    爭裝潢隔間使用，爰依民法第767條第1項、第821條之規定
    ，提起本件訴訟等語，並聲明：如主文第1項所示。
三、被告則以：
　㈠兩造之父莊清甫生前出資興建系爭房屋，莊清甫於104年3月
    間過世後，繼承人為兩造及莊瑞隆、莊洪芙蓉。
　㈡兩造及莊瑞隆、莊洪芙蓉同意由兩造及莊瑞隆繼承系爭房屋
    ，兩造及莊瑞隆並簽訂系爭協議書，約定系爭房屋由兩造及
    莊瑞隆三人共有，應有部分各3分之1，依現況使用。
　㈢所謂依現況使用，即指莊瑞隆使用如民事起訴狀附圖所示編
    號1、2、3部分(即指附圖所示編號H、G、F、E部分)；被告
    使用如民事起訴狀附圖所示編號4、5、6部分(即指附圖所示
    編號K、M、N、L部分)；原告使用如民事起訴狀附圖所示編
    號7、8、9、10部分(即指附圖所示編號A、B、C、D部分)，
    另民事起訴狀附圖所示編號11、12部分(即指附圖所示編號P
    、R、Q部分)由被告使用，民事起訴狀附圖所示編號13部分(
    即指附圖所示編號S部分)由莊瑞隆使用。
　㈣又附圖所示編號R部分是伊於109年出資興建。因當時伊有三
    個書櫃置放在附圖所示編號C部分內，原告要求家母要求伊
    搬出，導致家母住院，因此伊請村長為調解委員會申請，後
    調解不成，伊將附圖所示編號L部分(廁所)蓋起來給家母使
    用，而在蓋當中，伊繞到附圖所示編號A部分後面看到原告
    裝設後門，所以伊才把附圖所示編號R部分隔間做起來，並
    將附圖所示編號C部分內之書櫃放到附圖所示編號R部分內去
    ，本來附圖所示編號R部分隔間伊要待家母年老後才做，不
    要造成家母心理上困擾，但因為伊發現附圖所示編號A的狀
    況，伊才請工人把附圖所示編號R部分隔間做起來。
  ㈤被告於101年間經莊清甫同意裝潢如附圖所示編號P之房屋以
    供已使用，並經莊清甫同意將其之書櫃及藏書放置在如附圖
    所示編號R、Q部分之房屋內，足見被告持續占有使用如附圖
    所示編號K、M、N、P、R、Q部分之房屋，此即為系爭房屋之
    使用現況，依系爭協議書，兩造成立分管契約，故被告非無
    權占有如附圖所示編號R、Q部分之房屋，並有權設置系爭裝
    潢隔間使用等語，並聲明：原告之訴駁回。
四、得心證之理由：
  ㈠原告主張系爭房屋為兩造之父莊清甫生前出資所建，屬未辦
    保存登記之建物，莊清甫去世後，由兩造及莊瑞隆繼承而取
    得所有權，應有部分各3分之1等情，業據其提出系爭協議書
    、彰化縣房屋稅籍登記表、房屋稅籍證明書為證，且為被告
    所不爭執，自堪信原告此部分主張為真實。原告又主張附圖
    所示編號R部分隔間即系爭裝潢隔間係由被告出資興建，且
    系爭裝潢隔間占用系爭房屋之事實，經本院會同彰化縣二林
    地政事務所派員至現場履勘屬實，並有勘驗筆錄、照片、複
    丈成果圖即附圖在卷足參，且為被告所不爭執，亦堪信原告
    此部分主張為真實，亦可認定被告就附圖所示編號R部分應
    具有事實上處分權。
　㈡按共有物之管理，除契約另有約定外，應以共有人過半數及
    其應有部分合計過半數之同意行之。但其應有部分合計逾3
    分之2者，其人數不予計算，民法第820條第1項定有明文。
    原告主張系爭協議書已約定兩造及莊瑞隆就系爭房屋使用依
    現況使用，是附圖所示編號R、Q部分，兩造及莊瑞隆三人均
    可使用等語，而被告對此則抗辯系爭協議書約定兩造及莊瑞
    隆就系爭房屋使用依現況使用，是附圖所示編號編號R、Q部
    分由被告使用等語，是兩造對於系爭協議書究竟約定附圖所
    示編號R、Q部分由何人使用所為陳述內容相差甚大，且兩造
    均未舉證證明渠等此部分主張為真實，況系爭協議書僅約定
    系爭房屋由兩造及莊瑞隆三人共有，應有部分各3分之1，依
    現況使用，但系爭協議書究竟對兩造及莊瑞隆三人於系爭房
    屋使用範圍及位置為何，均未有何記載，是被告抗辯系爭協
    議書約定附圖所示編號R、Q部分由被告使用等語，難以採信
    。
　㈢又所有人對於無權占有或侵奪其所有物者，得請求返還之。
    對於妨害其所有權者，得請求除去之。有妨害其所有權之虞
    者，得請求防止之。各共有人對於第三人，得就共有物之全
    部為本於所有權之請求。民法第767條第1項、第821條本文
    分別定有明文。次按當事人主張有利於己之事實者，就其事
    實有舉證之責任，民事訴訟法第277條本文亦有明文。又以
    無權占有為原因，請求返還土地者，占有人對土地所有權存
    在之事實無爭執，而僅以非無權占有為抗辯者，土地所有權
    人對其土地被無權占有之事實無舉證責任，占有人自應就其
    取得占有係有正當權源之事實證明之（最高法院97年度台上
    字第1101號、85年度台上字笫1120號判決意旨參照）。
  ㈣被告出資興建之系爭裝潢隔間，既占用原告所共有之系爭房
    屋，而被告上開所提抗辯，又無法證明有何合法占有權源，
    則原告依民法第767條第1項、第821條之規定，自得請求被
    告拆除系爭裝潢隔間，並將該占用部分房屋返還予原告及其
    他共有人全體。
五、綜上所述，被告既不能證明系爭裝潢隔間占用系爭房屋有合
    法使用權源，則原告立於共有人之地位，依民法第767條第1
    項、第821條之規定，請求被告將系爭裝潢隔間拆除，返還
    該部分房屋予原告及其他共有人全體，為有理由，應予准許
    。
六、本件事證已臻明確，兩造其餘主張、攻擊防禦方法及所提證
    據，經本院審酌後，認均不影響本件判決之結果，爰不逐一
    論述。　　
七、本判決原告勝訴部分，係適用民事訴訟法第427條第1項簡易
    訴訟程序所為被告敗訴之判決，依同法第389條第1項第3款
    規定，應依職權宣告假執行。並依同法第392條第2項規定，
    依職權宣告被告如預供相當之擔保，得免為假執行。
八、訴訟費用負擔之依據：民事訴訟法第78條。
中　　華　　民　　國　　111 　年　　5 　　月　　17　　日
                  臺灣彰化地方法院北斗簡易庭
                          法  官  楊鑫忠
以上正本係照原本作成。
如對本判決不服提起上訴，應於送達後20日內，向本院提出上訴
狀並表明上訴理由(須按對造人數附繕本) 。
中　　華　　民　　國　　111 　年　　5 　　月　　17　　日
                          書記官  張清秀